臺灣臺北地方法院民事判決　　　　　　　99年度訴字第2582號
原　　　告　　章蕭蜂
　　　　　　　章美玲
　　　　　　　章慶玲
　　　　　　　章秀玲
　　　　　　　章敬中
以上5人均係章士金之承受訴訟.
上5 人共同
訴訟代理人　　簡嘉宏律師
　　　　　　　劉懿德律師
被　　　告　　李林玉雲
　　　　　　　李榮宗
　　　　　　　李榮明
　　　　　　　李榮源
　　　　　　　李榮坤
　　　　　　　李秀娥
兼上6 人共同
訴訟代理人　　李榮貴
上列當事人間返還土地事件，本院於民國99年12月28日言詞辯論
終結，判決如下：
    主  文
原告之訴駁回。
訴訟費用由原告負擔。
    事實及理由
一查本件原告章士金於起訴後，於民國99年8 月28日死亡，經其
  繼承人即章蕭蜂、章美玲、章慶玲、章秀玲、章敬中於99年10
  月18日檢具戶籍謄本，聲請由章蕭蜂、章美玲、章慶玲、章秀
  玲、章敬中承受訴訟（見本院卷第127 至132 頁），經核無不
  合，應予准許。
二原告主張：
  原告之被繼承人章士金於62年7 月26日與訴外人李俊順訂定買
  賣契約，約定就章士金所有坐落新北市○○區○○段車子路小
  段167 地號土地（下稱系爭土地），以長方形沿路邊30尺寬度
  分割40坪移轉予李俊順，價金68,000元（下稱系爭契約），李
  俊順即於系爭土地上興建建物，門牌號碼為新北市○○區○○
  路23號（下稱系爭建物）。嗣李俊順88年2 月2 日死亡，由被
  告繼續占用系爭土地及建物至今。惟系爭土地地目為「田」應
  屬農地，依62年9 月3 日公布之農業發展條例第22條及農業發
  展條例施行細則第12條第1 項之規定，不得加以細分，廢止前
  實施耕者有其田條例第5 條、第7 條亦對耕地移轉設有限制，
  而64年7 月30日土地法修正前第30條亦限制承受人以承受後能
  自耕者為限，是系爭契約違反前述規定，依民法第246 條第1
  項前段，應屬無效。又縱認系爭契約有效，該契約約定之範圍
  應為附件1 標示斜線部分之位置，系爭建物卻未緊臨路邊，與
  系爭契約約定範圍不符，被告自屬無權占有，爰依民法第767
  條前段規定請求被告拆除系爭土地之地上物並回復原狀後，將
  占有部分返還原告。並聲明：被告應將新北市○○市○○段車
  子路小段167 地號土地上之地上物拆除並回復原狀後返還原告
  。
三被告則以：
  李俊順與章士金訂定系爭契約當時即約定於系爭土地因都市計
  劃變更為建地時，再辦理移轉登記，李俊順並依章士金點交之
  範圍占有使用系爭土地，是被告繼續占有使用系爭土地，自有
  正當權源等語，資為抗辯。並聲明：原告之訴駁回。
四兩造不爭執事項如下：
(一)章士金為系爭土地之所有權人，其與李俊順於62年7 月26日簽
  訂買賣契約書，約定「以長方形以路邊30尺寬度分割40坪移轉
  」，將系爭土地部分出售予李俊順，買賣價金為68,000元等情
  ，有賣賣契約書、戶籍登記謄本、印鑑證明等可證（本院卷第
  96、97頁），是被告依約有權占有之面積為40坪，前述「30尺
  寬度」係以台尺為單位（即公尺：台尺＝1 ：3.3 ，同卷第14
  7 頁反面言詞辯論筆錄）。
(二)李俊順於系爭土地上興建系爭建物之門牌號碼為新北市○○區
  ○○路23號，其於88年2 月2 日死亡，由被告李林玉雲（李俊
  順之妻），被告李榮坤、李榮宗、李榮明、李榮源、李秀鵝、
  李榮貴（李俊順之子女）繼續占用系爭土地及建物至今，亦未
  辦理拋棄或限定繼承（分見本院卷第87頁、第147 葉反面言詞
  辯論筆錄）。
(三)被告繼承系爭土地之範圍如附件2 複丈成果圖所示A 部分面積
  5 平方公尺及B 部分面積125 平方公尺之建物。
五兩造爭執要點及本院之判斷：
(一)系爭契約是否因以不能之給付為標的而無效？
  (1)系爭契約之簽訂時間為62年7 月26日，依當時有效即19年6
    月30日公布之土地法第30條規定，私有農地所有權之移轉，
    其承受人以承受後能自耕者為限。惟該條係就所有權移轉之
    物權行為所作之強制規定，關於約定負擔移轉該項土地所有
    權之債務之債權行為（如買賣、互易、贈與等契約）並不在
    限制之列，故約定出售私有農地於無自耕能力之人者，其所
    訂之農地買賣契約（債權契約）尚不能認係違反強制規定，
    而屬無效。又此項買賣契約，所約定之給付既為移轉私有農
    地所有權於無自耕能力之人，屬法律上之給付不能，亦即自
    始的給付不能，依民法第246 條第1 項規定，以不能給付為
    契約標的者，其契約固屬無效。惟苟雙方當事人於訂約時預
    期買賣之農地變更為非農地後再移轉所有權者，依同條項但
    書規定，仍屬有效，最高法院著有80年度臺上字第526 號判
    決意旨可參。查系爭土地於66年間之地目為「田」，有土地
    登記第二類謄本在卷可憑（本院卷第8 頁），惟系爭契約之
    簽訂時間為62年7 月26日，當時是否亦編定為農地，尚屬疑
    問。又縱使系爭土地於系爭契約簽訂時確屬農地，兩造對於
    李俊順於簽訂系爭契約時無自耕能力一節，復未爭執，惟依
    系爭買賣契約書第7 條：「本買賣不動產之過戶名義人得由
    甲方自由選定之。」，第6 條：「移轉登記稅費分擔辦法：
    契稅、印花稅、代辦費及往後都市計劃的增值稅等均由甲方
    繳納。第5 條：「價款付清後，關於各項有關手續費再須乙
    方或關係人蓋章及提供證件時，無論何時，乙方應無條件照
    辦，至完全辦妥手續為止，不得推諉或刁難拖延。」等約定
    觀之，雙方除同意由李俊順自由選定登記名義人外，並約定
    章士金無論何時均有提供證件及印章，配合辦理手續之義務
    ，及將來都市計劃之增值稅由李俊順負擔等語，足見雙方已
    知當時所訂買賣契約之給付不能情形。而前述約款雖未明定
    李俊順選定之登記名義人須有自耕能力，但雙方既已知此項
    給付不能之情形，該契約是否有效，仍待李俊順選定登記名
    義人後，始能依其選定之人是否有自耕能力之客觀狀態，進
    而判斷系爭契約不能給付之情形是否除去，是於李俊順未依
    約選定前，尚不得逕認系爭契約無效。況依系爭買賣契約書
    第5 條特別強調章士金「無論何時」均有提供證件及印章，
    配合辦理手續之義務，益徵雙方已合意俟此不能情形除去後
    再為給付，被告抗辯李俊順與章士金訂定系爭契約時，已約
    定於系爭土地因都市計劃變更為建地時，再辦理移轉登記等
    語，應可採信，原告主張系爭契約以不能給付為標的，應為
    無效，即屬無據。
  (2)62年9 月3 日公布之農業發展條例第22條前段規定：「為擴
    大農場經營規模，防止農地細分，現有之每宗耕地不得分割
    及移轉為共有。」，僅限制移轉為共有，並未禁止移轉；而
    廢止前實施耕者有其田條例第7 條係關於地籍移轉之規範，
    亦無禁止農地移轉之規定，均與本件無涉，原告執此主張系
    爭契約簽訂時農地禁止移轉，亦屬無據。
(二)被告占有使用系爭土地之範圍是否與系爭契約之約定不符？
  被告占有使用系爭土地之範圍如附件2 複丈成果圖所示A 、B
  兩部分，左側同地段189 之5 地號為馬路，均為兩造不爭執（
  本院卷第147 頁）。查系爭買賣契約書第1 條僅約定：「以長
  方形以路邊30尺寬度分割40坪移轉」，並未言明該長方形須有
  2 側緊鄰道路，況附件1 標示斜線部分之範圍，土地形狀已非
  長方形，更與前述約款不符。又依臺北縣新店地政事務所99年
  6 月28日補充測量之結果顯示，被告占有之A 、B 兩部分，左
  側緊鄰同地段189 之5 地號（即道路）之長度為9.19公尺（本
  院卷第102 、103 頁），相當於30.327台尺（9.19公尺×3.3
  ），與前述約款關於「以路邊30尺寬度」之約定相符，而A 、
  B 部分面積合計130 平方公尺（5 +125），相當於39.325坪（
  130 平方公尺×0.3025），亦與系爭契約約定之面積一致，是
  原告主張被告無權占有系爭土地，自屬無據。
六綜上所述，原告基於所有物返還請求權請求被告拆除系爭土地
  之地上物，並將系爭土地返還原告為無理由，應予駁回。
七本件事證已臻明確，兩造其餘攻擊防禦方法，及未予援用之證
  據，經本院斟酌後，認均不足以影響本判決之結果，自無逐一
  詳予論駁之必要，附此敘明。
八訴訟費用負擔之依據：民事訴訟法第78條。
中    華    民    國   100    年    1     月    21    日
                  民事第六庭    法  官  邱蓮華
以上正本係照原本作成。
如對本判決上訴，須於判決送達後20日內向本院提出上訴狀。如
委任律師提起上訴者，應一併繳納上訴審裁判費。
中    華    民    國   100    年    1     月    21    日
                                書記官  黃曼琳